【裁判字號】    92,上易,46
【裁判日期】    921231
【裁判案由】    土地所有權移轉登記
【裁判全文】
臺灣高等法院花蓮分院民事判決  九十二年度上易字第四六號
      上  訴  人  甲○○
      訴訟代理人  蘇建榮律師
      被  上訴人  戊○○
                  乙○○○○○.
                  庚○○○
                  丁○○
                  己○○○○○.
      訴訟代理人  李泰宏律師
      被  上訴人  丙○○
右當事人間請求土地所有權移轉登記事件，上訴人對於台灣台東地方法院中華民國九
十二年七月八日（九十二年度訴字第四十一號）第一審判決，提起上訴，本院判決如
左：
      主  文
原判決廢棄。
被上訴人等應共同將坐落台東市○○段第六一九、六二一及六三二地號應有部分百分
之四十之所有權，辦理繼承登記後，再移轉其中百分之二十之應有部分所有權登記與
上訴人所有。
第一、二審訴訟費用，由被上訴人等負擔。
      事  實
甲、上訴人方面：
一、聲明：
  (一)、先位聲明：
    (1)、原判決廢棄。
    (2)、被上訴人等應共同將台東市○○段六一九、六二一及六三二地號應有部分百
        分之四十之所有權，辦理繼承登記後，再移轉其中百分之二十之所有權登記
        與上訴人所有。
  (二)、備位聲明：
    (1)、原判決廢棄。
    (2)、確認兩造間對台東市○○段六一九、六二一及六三二地號，於民國七十年三
        月二十日以張黃秀霞名義向鄭訓芳買受之土地，有與許合共同出資購買之類
        似合夥關係存在。
二、陳述：除與原判決記載相同者予以引用外，補稱：被上訴人雖抗辯隱名合夥云云
    ，惟若本件不構成合夥關係，亦有類似合夥之無名契約關係存在。且合資購買土
    地，待地價上漲出售而取得差價，又限於法令不能登記為共有，故以其中一人名
    義登記，自無通謀虛偽意思表示可言。何況上訴人之配偶許合家人亦同，均有自
    耕農身分，更無規避法律限制之情事。
三、證據：援用原審提出之證據。
乙、被上訴人方面：
一、聲明：駁回上訴。
二、陳述：除與原判決記載相同者，予以引用外，補稱：如認係合夥，上訴人充其量
    為隱名合夥人，依法亦僅能於目的事業完成後分取利益，殊無中途分析土地之理
    ，上訴人之請求於法不合。
三、證據：援用原審提出之證物。
      理  由
一、本件被上訴人丙○○經合法通知，未於言詞辯論期日到場，核無民事訴訟法第三
    百八十六條所列各款情形，爰依上訴人聲請，就該被上訴人部分，由其一造辯論
    而為判決，合先明。
二、上訴人於原審起訴主張：台東市○○段六一九、六二一及六三二地號土地為上訴
    人與被上訴人等之父張添壽、訴外人許合共同合資購買，並信託登記為被上訴人
    之母張黃秀霞名下，嗣張黃秀霞死亡，被上訴人等與張添壽於八十七年二月間辦
    理繼承登記，其中張添壽繼承上開土地百分之四十持分部分即為上訴人及許合所
    有，詎張添壽又亡故，為被上訴人等共同繼承，因被上訴人等拒不移轉所有權與
    伊，爰依信託契約關係請求被上訴人等移轉系爭土地所有權登記為伊所有，並請
    求確認兩造間對台東市○○段六一九、六二一及六三二地號於民國七十年三月二
    十日以張黃秀霞名義向鄭訓芳買受之土地，有與許合共同出資購買之類似合夥關
    係存在；被上訴人等則以上訴人所提出之合夥合約書，其上簽名並非張黃秀霞之
    筆跡，否認其文書之真正。縱使真正，合夥人於合夥清算前，亦不得請求合夥財
    產之分析，再退步言之，合夥為獨立之財產主體，即使有信託關係存在，亦係存
    於「合夥」與被託人之間，而非在於「合夥人」與「合夥人」之間，上訴人以信
    託人自居，於法不合。又被上訴人等為使其父張添壽安養天年故擁有百分之四十
    持分，上訴人謂該持分為上訴人所有，實屬穿鑿附會等語資為抗辯。
三、查台東市○○段六一九、六二一及六三二地號土地均屬農地，原為鄭訓芳所有，
    於七十年三月十日移轉登記為張黃秀霞所有，惟張黃秀霞於八十五二月一日亡故
    後，由其夫張添壽繼承系爭土地應有部分百分之四十、其子女即被上訴人張安騰
    繼承應有部分百分之十四、丁○○繼承應有部分百分之十，另戊○○、張馨、庚
    ○○○、丙○○則各繼承應有部分百分之九等情。為兩造所不爭，並有土地登記
    謄本、繼承系統表、遺產分割協議書在卷可稽，自屬真實。
四、上訴人主張系爭土地係伊與訴外人張添壽、許合共同合資購買，並信託登記為張
    黃秀霞所有等情，固據提出土地產權持分合約書為證，被上訴人等則否認之。經
    查上訴人於七十年間與訴外人許合、張黃秀霞共同合資向訴外人鄭訓芳購買系爭
    土地，其後由上訴人在系爭土地耕種一節，已據證人許合於原審結證稱：「（問
    ：是否於七十年間與甲○○、張黃秀霞合資購土地？你持分多少？）答：是的，
    我持分百分之二十、甲○○也是二十、張黃秀霞六十，原本打算漲價後出售，之
    後甲○○在上面種菜。」等語無訛（參見本院九十二年六月二十四日言詞辯論筆
    錄），證人鄭訓芳亦證稱：「起初我以為是林先生（炎煌）要買，後來是三位都
    要買。」、「（買賣地點在）新生路原告（上訴人）家。有四位（在場），林先
    生、張先生（添壽）都在場。」等語，徵諸證人所述與上開土地產權持分合約書
    記載買受人及應有部分均相符合，自堪採信。被上訴人等徒以合約書非張黃秀霞
    所親自簽名，否認上訴人之上開主張，自不足採信。
五、查上訴人與張黃秀霞及許合等人於七十年三月間訂立之土地產權持分合約書記載
    「立合約書人張黃秀霞（甲方）、許合等二人（乙方）方為合夥出資購買台東
    縣台東市土地筆，所有權全部以甲方名義取得土地產權特訂立本契約，條款列
    明於後：一不動產標示：台東市○○段、四五三、四五五、四五七地號全部。二
    私下經方協議以甲方名義取得產權，但實際上係甲方：張黃秀霞取得所有權百
    分之六十。乙方：許合取得所有權百分之二十、甲○○取得所有權百分之二十，
    有上開合約書在卷可憑（見原審卷第九頁、第十頁），上開土地係向訴外人鄭訓
    芳所購買，並於七十年三月廿一日移轉登記為張黃秀霞所有，有各該土地登記簿
    謄本在卷可稽（見原審卷第九十六頁至第一０六頁），上訴人與許合、張添壽共
    購合買各該土地之事實，亦據證人鄭訓芳、許合分別結證屬實，已如前述。則上
    訴人與張添壽、許合共購合買系爭土地，並信託登記為張添壽之妻張黃秀霞之事
    實，足以認定。
六、綜上所述，上訴人與被上訴人等之父張添壽及訴外人許合就系爭土地既有共購合
    買之關係存在，又係信託登記為被上訴人等之母張黃秀霞所有，從而上訴人依據
    契約之法律關係，以起訴狀繕本之送達為終止信託關係之意思表示，訴請判令被
    上訴人等於辦理繼承登記後，將系爭三筆土地將應有部分百分之四十，其中應有
    部分百分之二十再移轉登記為上訴人所有，洵屬正當，應予准許。原審未詳加審
    究，徒以上訴人與許合均無自耕能力，乃與張黃秀霞訂立合夥契約，顯係規避法
    律限制，應屬通謀虛偽意思表示而無效，又無信託行為，而為上訴人敗訴之判決
    ，惟查共購合買土地，如約定登記於有自耕能力之人，其契約並非無效，而上訴
    人與張黃秀霞、許合等間有信託關係存在，已如前述，原判決遽為不利上訴人敗
    訴之判決，即有不當。上訴意旨執此指摘原判決不當為有理由，自應將原判決廢
    棄改判如主文第二項所示。因上訴人先位聲明，為有理由，且該給付判決已有確
    認效力，則上訴人備位聲明，即毋庸再予審究，併此明。
七、兩造其餘主張及抗辯，均不影響於本件判決之結果，爰不一一論述，併此敘明。
據上論結：本件上訴為有理由，依民事訴訟法第四百五十條，第四百六十三條，第三
百八十五條第一項，第七十八條，第八十五條第一項前段，判決如主文。
中      華      民      國    九十二    年     十二     月    三十一    日
                                  審判長法官  謝  志  揚
                                        法官  陳  淑  媛
                                        法官  莊  謙  崇
右為正本係照原本作成。
本件不得上訴。
                                  法院書記官  林  明  智
中      華      民      國    九十二    年     十二     月    三十一    日


司法院資訊處製作；財團法人民間司法改革基金會備份。
